臺灣桃園地方法院刑事判決　　　　　　 96年度簡上字第117號
上　訴　人　臺灣桃園地方法院檢察署檢察官
被　　　告　丙○○
　　　　　　甲○○
上二人共同
選任辯護人　李晉安律師
上列上訴人因被告等偽造文書案件，不服本院刑事庭95年度簡字
第321 號，中華民國95年12月29日第一審刑事簡易判決（起訴案
號：93年度偵字第10511 號），提起上訴，本院合議庭為第二審
判決如下：
    主  文
上訴駁回。
    事  實
一、丙○○為設於桃園縣中壢市○○路701 巷10號「桃德工業有
    限公司」（下稱桃德公司）之負責人，而丙○○與甲○○原
    為夫妻，亦為桃德公司之股東，其二人並實際負責桃德公司
    之業務經營。桃德公司於民國78年間設立，當時丙○○與乙○○相約各出資新台幣50萬元，且乙○○得詹信彰、姚坤山
    之同意，以其二人之名義登記為桃德公司之股東，即依法享
    有股東分派盈餘等之權利。詎丙○○、甲○○二人均明知未
    得股東詹信彰、姚坤山之同意轉讓其等之出資額，竟基於行
    使偽造私文書之犯意聯絡，於86年12月6 日，利用不知情之
    桃園縣中壢市華華會計事務所（現改名為精譽會計事務所）
    人員，在上開事務所內，以盜用詹信彰、姚坤山二人之印章
    之方式，偽造詹信彰、姚坤山名義之股東同意書，表示詹信
    彰、姚坤山二人同意將出資額轉讓給丙○○、甲○○二人，
    復於86年12月10日檢具上開股東同意書，向臺灣省政府建設
    廳提出申請辦理股東出資轉讓變更登記，以行使上開偽造之
    股東同意書（私文書），並明知為不實之事項，而使公務員
    將上開股東同意書所載之桃德公司股東變更事項登載於職務
    上所掌之公文書，足以生損害於主管機關對公司股東變更登
    記管理之正確性，及詹信彰、姚坤山與實際出資者乙○○之
    股東權益。嗣於91年6 月間，乙○○向經濟部申請抄錄桃德
    公司之登記事項卡時，始悉上情。
二、案經乙○○訴由臺灣板橋地方法院檢察署呈請臺灣高等法院
    檢察署令轉臺灣桃園地方法院檢察署檢察官偵查起訴。
    理  由
一、訊據被告丙○○、甲○○對於上揭事實均坦白承認，並核與
    證人即桃德公司原股東詹信彰、姚坤山於檢察官訊問時所結
    證之情節一致（見92年度他字第1262號偵查卷第21頁），且
    經證人即精譽會計事務所記帳士黃明朝於本院審理時結證明
    確在卷（見本院95年訴字第364 號偽造文書案件95年6 月14
    日審判筆錄），此外，復有桃德公司設立登記事項卡2 份（
    股東名單異動前後各1 份）、桃德公司登記案卷1 份、桃德
    公司於86年12月6 日向臺灣省政府建設廳申辦股東出資轉讓
    變更登記資料1 份在卷可稽，是認被告丙○○、甲○○上開
    任意性自白，核與事實相符，可以採取。又被告丙○○、甲○○二人未經桃德公司原股東詹信彰、姚坤山之同意，逕以
    其等名義偽造股東同意書，進而提出行使辦理出資額轉讓之
    公司變更登記，且明知為不實之事項，而使公務員將上開股
    東同意書所載之桃德公司股東變更之事項登載於職務上所掌
    之公文書，自足以生損害於主管機關對公司股東變更登記管
    理之正確性，及詹信彰、姚坤山與實際出資者乙○○之股東
    權益，即足以生損害於公眾及他人。本件事證明確，被告丙○○等二人上揭犯行足可認定，均應依法論科。
二、按被告丙○○等二人行為後，刑法第41條第1 項業於90年1
    月4 日修正，將原犯最重本刑為3 年以下有期徒刑以下刑之
    罪，而受6 月以下有期徒刑或拘役之宣告，因身體、教育、
    職業或家庭之關係，執行顯有困難者，得以1 元以上3 元以
    下折算1 日，易科罰金之規定，修正為「犯最重本刑為5 年
    以下有期徒刑以下刑之罪，而受6 個月以下有期徒刑或拘役
    之宣告，因身體、教育、職業、家庭之關係或其他正當事由
    ，執行顯有困難者，得以1 元以上3 元以下折算1 日，易科
    罰金」，並於90年1 月10日由總統公布施行，於同年1 月12
    日生效。又按刑法及刑法施行法部分條文業於94年2 月2 日
    經修正公布，並均於95年7 月1 日施行，其中第56條關於連
    續犯之規定已刪除，並修正第2 條、第28條、第33條、第38
    條、第41條、第42條、第55條及第74條等規定。按行為後法
    律有變更者，適用行為時之法律，但行為後之法律有利於行
    為人者，適用最有利於行為人之法律，修正後刑法第2 條第
    1 項定有明文。此條規定係規範行為後法律變更所生新舊法
    律比較適用之準據法，本身尚無新舊法比較之問題，於新法
    施行後，應一律適用新法第2 條第1 項之規定，為「從舊從
    輕」之比較，先予敘明。茲就本案涉及法律變更之部分，比
    較如下：
（一）刑法第33條第5 款業於94年2 月2 日修正公布，並自95年
      7 月1 日起施行；修正前刑法第33條第5 款規定「罰金：
      1 元以上。」再依罰金罰鍰提高標準條例第1 條提高10倍
      為銀元10元即新臺幣30元以上；修正後刑法第33條第5 款
      規定「罰金：新臺幣1,000 元以上，以百元計算之。」。
      另95年6 月14日修正公布刑法施行法第1 條之1 規定：「
      中華民國94年1 月7 日刑法修正施行後，刑法分則編所定
      罰金之貨幣單位為新臺幣。94年1 月7 日刑法修正時，刑
      法分則編未修正之條文定有罰金者，自94年1 月7 日刑法
      修正施行後，就其所定數額提高為30倍。但72年6 月26日
      至94年1 月7 日新增或修正之條文，就其所定數額提高為
      3 倍。」現行刑法中，有關於罰金刑之計算單位及處罰之
      規定已有修正，自屬法律變更。
（二）關於共同正犯部分，修正前刑法第28條規定：「二人以上
      共同實施犯罪之行為者，皆為正犯」；修正後刑法第28條
      規定：「二人以上共同實行犯罪之行為者，皆為正犯。」
      。
（三）關於想像競合犯部分，修正前刑法第55條前段規定：一行
      為而觸犯數罪名，從一重處斷。修正後刑法第55條則規定
      ：「一行為而觸犯數罪名者，從一重處斷。但不得科以較
      輕罪名所定最輕本刑以下之刑。」。
（四）又被告丙○○等二人於修法施行前所犯之行使偽造私文書
      罪及使公務員登載不實罪間，有方法目的之牽連關係，依
      修正前刑法第55條之規定，為牽連犯，應僅從一重之行使
      偽造私文書罪處斷，其最重法定刑為五年以下有期徒刑；
      然依修正施行後之刑法，已刪除牽連犯之規定，原則上即
      應個別論處行使偽造私文書罪及使公務員登載不實罪，其
      刑度經數罪併罰之結果，最重法定刑為有期徒刑8 年，顯
      較修正前依刑法第55條之規定僅論以行使偽造私文書罪為
      重。
（五）刑法第41條第1 項又於94年1 月7 日修正公布，並於95年
      7 月1 日施行，修正前刑法第41條第1 項前段規定：「犯
      最重本刑為5 年以下有期徒刑以下之刑之罪，而受6 個月
      以下有期徒刑或拘役之宣告，因身體、教育、職業、家庭
      之關係或其他正當事由，執行顯有困難者，得以1 元以上
      3 元以下折算一日，易科罰金。」又被告行為時之易科罰
      金折算標準，修正前罰金罰鍰提高標準條例第2 條前段（
      現已刪除）規定，就其原定數額提高為100 倍折算1 日，
      則本件被告行為時之易科罰金折算標準，應以銀元300 元
      即新臺幣900 元折算1 日；修正後刑法第41條第1 項前段
      則規定：「犯最重本刑為5 年以下有期徒刑以下之刑之罪
      ，而受6 個月以下有期徒刑或拘役之宣告者，得以新臺幣
      1,000 元、2, 000元或3,000 元折算1 日，易科罰金。」
      此項修正屬科刑規範事項之變更，其折算標準為裁判時所
      應諭知，亦屬法律變更。
（六）綜上所述，本件經比較結果，關於罰金之最低度、牽連犯
      規定部分，均以被告行為時刑法之規定較有利於被告，應
      依修正後刑法第2 條第1 項前段之規定，適用被告行為時
      即修正前刑法相關規定；而就修正之得易科罰金之要件、
　    折算標準部分，係以中間法（即90年1 月10日修正後、94
      年2 月2 日修正前之刑法第41條第1 項前段）有利於被告
      ；自應依修正後刑法第2 條第1 項但書適用中間時法。至
      共同正犯修正後之規定，僅係限縮在「實行」概念下之共
      同參與行為，始成立共同正犯而已，非屬法律之變更；另
      修正後刑法關於想像競合犯之規定，雖仍以一罪論，惟不
      得科以較輕罪所定最輕本刑以下之刑，而此科刑之限制，
      為法理之明文化，亦非屬法律之變更，均不生比較適用之
      問題，而應逕行適用修正後刑法相關規定，附此敘明。
三、核被告丙○○、甲○○所為，均係犯刑法第216 條、210 條
    之行使偽造私文書罪及同法第214 條之使公務員登載不實罪
    。其等盜用印章之行為，係偽造私文書之部分行為，偽造私
    文書之低度行為，則為其後行使之高度行為所吸收，均不另
    論罪。被告丙○○等二人就上開犯行，有犯意聯絡及行為分
    擔，皆為共同正犯，又其等係利用不知情之會計事務所人員
    為之，均屬間接正犯。其等以一行為同時行使以詹信彰、姚
    坤山二人名義偽造股東同意書，進而提出行使辦理出資額轉
    讓之登記，係以一行為觸犯2 個刑法第216 條、210 條之行
    使偽造私文書罪，為想像競合犯，應論以一行使偽造私文書
    罪，公訴意旨及原審就此均漏未論及，均尚有未合。其等所
    犯行使偽造私文書及使公務員登載不實罪2 罪間，有方法目
    的之牽連關係，則應依行為時刑法第55條之規定，從較重之
    行使偽造私文書罪處斷，公訴意旨雖漏引刑法第214 條之使
    公務員登載不實罪，惟業經公訴檢察官於原審準備程序中予
    以補充，併此敘明。原審基於上開事證，以被告丙○○、甲○○事證明確，援引修正後刑法第2 條第1 項前段、第28條
    ，刑法第216 條、第210 條、第214 條，修正前第55條，90
　　年1 月10日修正後、94年2 月2 日修正前之刑法第41條第1
  　項前段，刑法施行法第1 條之1 第1 項、第2 項前段（原審
    漏引第2 項前段），修正前罰金罰鍰提高標準條例第2 條等
    規定，就被告丙○○、甲○○各判處有期徒刑6 月，如易科
    罰金，以300 元折算1 日，另參以被告甲○○未曾受有期徒
    刑以上刑之宣告，有臺灣高等法院被告前案紀錄表1 份在卷
    可稽，因思慮不周，觸犯刑典，嗣已自白犯行，坦承犯錯，
    經此偵審程序，應知警惕而信無再犯之虞，兼之涉案情節較
    低，併諭知緩刑3 年，經核認事用法均無違誤，量刑亦屬妥
    適，應予維持。上訴人即臺灣桃園地方法院檢察署檢察官據
    告訴人請求以被告丙○○、甲○○於91年起至今，每次出庭
    均惡言相向，毫無悔意，而其等所提出之和解方案中陳述之
    事實亦顯有不實，誤導法院作出輕判之決定，原審斷無僅均
    科處被告等有期徒刑6 月，並對被告甲○○為緩刑3 年宣告
    之理等語，提起上訴，指摘原判決不當，為無理由，應予駁
    回。
四、至「桃德工業有限公司股東同意書」，因已向臺灣省政府建
    設廳提出申請，非屬被告丙○○等二人所有，而盜用詹信彰
    、姚坤山真正印章所蓋之印文，並非偽造印章之印文，不在
    刑法第219 條所定必須沒收之列（最高法院48年臺上字第11
    3 號判例要旨參照），均不予宣告沒收，併此敘明。
據上論斷，應依刑事訴訟法第455 條之1 第3 項、第368 條，判
決如主文。
本案經檢察官鄭東峰到庭執行職務。
中　　華　　民　　國　　96　　年　　4 　　月　　23　　日
                        刑事第十二庭審判長法  官  游紅桃
                                          法  官  陳雪玉
                                          法  官  王美玲
以上正本證明與原本無異。
不得上訴。
                                          書記官  吳玉蘭
中　　華　　民　　國　　96　　年　　4 　　月　　23　　日
附錄論罪科刑條文：
刑法第216 條
行使第210 條至第215 條之文書者，依偽造、變造文書或登載不
實事項或使登載不實事項之規定處斷。
刑法第210 條
偽造、變造私文書，足以生損害於公眾或他人者，處5 年以下有
期徒刑。
刑法第214 條
明知為不實之事項，而使公務員登載於職務上所掌之公文書，足
以生損害於公眾或他人者，處3 年以下有期徒刑、拘役或5 百元
以下罰金。
